臺灣高等法院刑事判決
110年度上訴字第2092號
上  訴  人  臺灣桃園地方檢察署檢察官
被      告  趙子强


上列上訴人因被告違反毒品危害防制條例案件，不服臺灣桃園地
方法院109年度審訴字第720號，中華民國109年12月18日第一審
判決（起訴案號：臺灣桃園地方檢察署108年度毒偵字第4869號
、第6958號），提起上訴，本院判決如下：
    主  文
上訴駁回。
    理  由
一、公訴意旨略以：被告甲○○基於施用第一級、第二級毒品之犯
    意，分別為下列行為：㈠於民國108年7月18日晚間7時許，在
    桃園市中壢區新街溪溪邊，以將甲基安非他命置入玻璃球燒
    烤吸食煙霧之方式，施用第二級毒品甲基安非他命1 次；另
    於108年7月22日中午12時30分許為警採尿起回溯26小時內某
    時，在臺灣地區不詳地點，以不詳方式，施用第一級毒品海
    洛因1次。嗣於同年7月22日上中11時30分許，為警持桃園地
    院核發之搜索票在桃園市八德區華康街上開住處內執行搜索
    ，經徵得其同意採集尿液送驗後，結果呈嗎啡、安非他命、
    甲基安非他命陽性反應，始悉上情。㈡於108年10月31日晚間
    8時許，在上址住處內，以將甲基安非他命置入玻璃球燒烤
    吸食煙霧之方式，施用第二級毒品甲基安非他命1 次。嗣於
    108年11月2日上午6時35分許，因另案通緝為警查獲，經徵
    得其同意採集尿液送驗後，結果呈安非他命、甲基安非他命
    陽性反應，始悉上情。因認被告涉犯毒品危害防制條例第10
    條第1項施用第一級毒品及同條第2項施用第二級毒品等罪嫌
    云云。
二、原判決意旨略以：被告前因施用毒品案件，經原審裁定令入
    勒戒處所施以觀察、勒戒後，認無繼續施用毒品之傾向，於
    87年9月18日執行完畢釋放出所，並經原審以87年度訴字第5
    74號判決判處免刑確定，此有本院被告前案紀錄表在卷可考
    ，被告本案施用毒品犯行相距前次觀察、勒戒已逾3年。被
    告前經觀察、勒戒、強制戒治執行完畢後，係於3年後再犯
    本案施用毒品犯行，與修正後毒品危害防制條例第23條第2
    項「3年後再犯」之規定相符，依同條例第35條之1第2款前
    段規定，應適用修正後規定，而檢察官未及審酌有無對被告
    附命完成戒癮治療之緩起訴處分之可能，逕予起訴，其訴訟
    條件已有欠缺，且對被告權益影響重大，法院自不宜逕依職
    權為觀察、勒戒或強制戒治之裁定。應依刑事訴訟法第303
    條第1款、第307條之規定，不經言詞辯論，逕為不受理之判
    決。
三、上訴意旨略以：毒品危害防制條例對於進入司法程序之戒癮
    治療方式，採取「觀察、勒戒或強制戒治」及「附命緩起訴
    」雙軌制，其目的在針施用毒品者戒毒自新機會。而被告於
    3年内再犯施用第一級或第二級毒品者，因其事實上已接受
    等同「觀察、勒戒」處遇，顯見再犯率甚高，原規劃之制度
    功能已無法發揮成效，自得依毒品危害防制條例第23條第2
    項規定之相同法理，逕行提起公訴，無再依修正後毒品危害
    防制條例第20條第1項重為聲請觀察、勒戒之必要。否則若
    被告心存僥倖，有意避險，選擇對其較有利之戒瘾治療，如
    有再犯，又可規避直接起訴之規定，自與法律規範目的有悖
    。被告前因施用毒品案件，經臺灣基隆地方檢察署檢察官10
    7年度毒偵字第1295號、第1921號為附命完成戒瘾治療之緩
    起訴處分，嗣經同署檢察官撤銷緩起訴處分，並經論罪科刑
    確定。被告於附命戒癮治療之緩起訴處分確定，3年內再犯
    本案施用第一級及第二級毒品行為，無再次聲請法院裁定觀
    察、勒戒或強制戒治之必要，而應依法訴追。原判決逕諭知
    不受理判決，尚有未洽，請撤銷原判決，更為適當合法之判
    決云云。
四、按起訴之程式違背規定者，應諭知不受理之判決，並得不經
    言詞辯論為之，刑事訴訟法第303條第1款、第307條分別定
    有明文。而施用第一、二級毒品為犯罪行為，毒品危害防制
    條例第10條設有處罰規定。故施用第一、二級毒品者，本應
    科以刑罰。惟基於刑事政策，對合於一定條件之施用者，則
    依同條例第20條之規定，施以觀察、勒戒及強制戒治之保安
    處分。又民國109年1月15日修正公布，同年7月15日施行之
    毒品危害防制條例第20條第3項規定，犯第10條之罪於觀察
    、勒戒或強制戒治執行完畢釋放後，3年後再犯第10條之罪
    者，適用本條前2項之規定。上開所謂「3年後再犯」，只要
    本次再犯（不論修正施行前、後）距最近一次觀察、勒戒或
    強制戒治執行完畢釋放後，已逾3年者，即該當之，不因其
    間有無犯第10條之罪經起訴、判刑或執行而受影響（最高法
    院刑事大法庭109年度台上大字第3826號裁定參照）。而同
    條例第23條第2項規定「觀察、勒戒或強制戒治執行完畢釋
    放後，3年内再犯第10條之罪者，檢察官或少年法院（地方
    法院少年法庭）應依法追訴或裁定交付審理」，已明定對同
    條例第10條第1項、第2項所定施用毒品罪之起訴，須具備觀
    察、勒戒、強制戒治等保安處分執行完畢釋放後3年内再犯
    之要件，即係以「觀察、勒戒或強制戒治執行完畢釋放後，
    3年內再犯」為其訴追條件，至於起訴、判刑或執行等刑事
    處罰執行完畢釋放後3年内再犯之情形，則不屬之（最高法
    院109年度台上字第3522號、第3758號、第3777號判決意旨
    、109年度台上大字第3536號裁定參照）。又同條例第24條
    第1項規定「附命完成戒癮治療之緩起訴處分」(下稱「附命
    緩起訴」）程序，犯同條例第10條第1項、第2項之施用第一
    級或第二級毒品罪者，如已完成「附命緩起訴」之戒癮治療
    ，事實上已接受等同「觀察、勒戒或強制戒治」執行完畢釋
    放之處遇，則如於同條例第23條第2項所定「3年」内，再犯
    施用第一級或第二級毒品罪，顯現其再犯率甚高，原規劃之
    「附命緩起訴」完成戒癮治療制度功能無法發揮成效，已無
    再次接受「觀察、勒戒或強制戒治」處遇之必要，自應依該
    條例第23條第2項規定之相同法理，逕行追訴（提起公訴或
    聲請簡易判決處刑），而無再依該條例第20條第1項重行聲
    請觀察、勒戒或強制戒治之必要。此經「附命緩起訴」，應
    以經「附命緩起訴」並完成戒癮治療後，起算該「3年」内
    再犯之期間（最高法院109年度台非字第76號、第77號判決
    意旨參照)。至被告在「戒癮治療」完成前，難認得與觀察
    、勒戒「已執行完畢」之情形等同視之。被告於緩起訴期間
    既未完成戒癮治療，因不等同曾受觀察、勒戒執行完畢之處
    遇，自應回復原緩起訴處分不存在之狀態，由檢察官依現行
    法規定為相關處分，不得逕行起訴（最高法院110年度台非
    字第98號判決意旨參照)。
五、經查：
  ㈠被告前於87年間因施用毒品案件，經原審裁定令入勒戒處所
    施以觀察、勒戒後，認無繼續施用毒品之傾向，於87年9月1
    8日執行完畢釋放出所，並經原審以87年度訴字第574判決免
    刑確定。又於88年間，再因施用毒品案件，經原審以88年度
    毒聲字第7225號裁定令入勒戒處所施以觀察、勒戒後，認有
    繼續施用毒品之傾向，經原審以89年度毒聲字第3259號裁定
    令入戒治處所施以強制戒治，嗣認被告無繼續戒治之必要，
    於89年12月14日停止戒治付保護管束，90年5月10日保護管
    束期滿視為執行完畢，刑罰部分經原審以89年度訴字第840
    號判決分別判處有期徒刑8月（施用第一級毒品部分）及6月
    （施用第二級毒品部分），並定其應執行有期徒刑1年確定
    。其後，被告再因施用毒品案件，經臺灣桃園地方檢察署檢
    察官為107年度毒偵字第3754號附命戒癮治療之緩起訴處分
    確定，緩起訴期間為107年11月6日起至109年5月5日止，履
    行期間自107年11月6日起至108年11月5日止。因被告於緩起
    訴期間內之108年3月12日再犯施用第二級毒品犯行，未按規
    定於履行期間完成指定命令之執行，而履行未完成，且其後
    亦未再受觀察、勒戒或強制戒治，有本院被告前案紀錄表可
    查。依據前開規定及說明，被告所受前案之附命緩起訴既因
    被告違背緩起訴處分附命完成戒癮治療、預防再犯所為必要
    命令，而履行未完成，難認得與觀察、勒戒「已執行完畢」
    之情形等同視之，其於緩起訴期間既未完成戒癮治療，因不
    等同曾受觀察、勒戒執行完畢之處遇，自應回復原緩起訴處
    分不存在之狀態。則被告於108年7月18日晚間7時許、108年
    7月22日中午12時30分許為警採尿起回溯26小時內某時、108
    年10月31日晚間8時許所犯本案施用第一級、第二級毒品犯
    行，顯與其最近1次因施用毒品停止戒治付保護管束期滿視
    為執行完畢之90年5月10日相距已逾3年，依上開規定及說明
    ，本案即應予觀察、勒戒或為附命完成戒癮治療之緩起訴處
    分。雖原審誤認被告最近一次觀察、勒戒於87年9月18日執
    行完畢釋放出所，略有未洽，然原審依新修正之毒品危害防
    制條例規定，認本案不得追訴，以起訴程序違背規定，諭知
    不受理判決，核其適用法律並無違誤，應予維持。
  ㈡上訴意旨固以被告前經附命戒癮治療之緩起訴處分後，3年內
    再犯本案，其事實上既已接受等同「觀察、勒戒」處遇，無
    再依修正後毒品危害防制條例第20條第1項重為聲請觀察、
    勒戒之必要，而應逕行起訴云云。惟被告前曾經為附命完成
    戒癮治療之緩起訴處分，惟被告於緩起訴處分期間內再犯施
    用毒品案件，經檢察官提起公訴，被告未按規定於履行期間
    完成指定命令之執行，其履行未完成。依據前開規定及說明
    ，被告在「戒癮治療」完成前，難認得與觀察、勒戒「已執
    行完畢」之情形等同視之，其於緩起訴期間既未完成戒癮治
    療，因不等同曾受觀察、勒戒執行完畢之處遇，自應回復原
    緩起訴處分不存在之狀態，由檢察官基於一次性之整體規劃
    而重啟處遇程序，視被告個案情形，是否適合「觀察、勒戒
    或強制戒治」或給予「附命完成戒癮治療緩起訴處分」之機
    會。則被告本案犯施用第一級、第二級毒品之行為時間，分
    別係108年7月18日晚間7時許、108年7月22日中午12時30分
    許為警採尿起回溯26小時內某時、108年10月31日晚間8時許
    ，均已在其最近一次經強制戒治之90年5月10日停止戒治付
    保護管束期滿視為執行完畢之3年後，本案即應予觀察、勒
    戒或為附命完成戒癮治療之緩起訴處分。是以，被告前案所
    受附命緩起訴處分，因被告未按規定於履行期間完成指定命
    令之執行，其履行未完成，自無從解為等同觀察、勒戒等處
    遇已執行完畢，上訴意旨以被告本案應依法追訴云云，即非
    可採。
  ㈢綜上所述，原審以本案起訴之程序違背規定，依刑事訴訟法
    第303條第1款、第307條之規定諭知公訴不受理之判決，且
    不經言詞辯論為之，於法核無不合。檢察官上訴意旨以本案
    應依法追訴，指摘原審諭知不受理判決有適用法律之違誤，
    為無理由，應予駁回，並不經言詞辯論為之。
據上論斷，應依刑事訴訟法第368條、第372條，判決如主文。
中　　華　　民　　國　　110 　年　　6 　　月　　30　　日
                  刑事第八庭  審判長法　官 陳世宗
                                    法　官 呂寧莉
                                    法　官 周明鴻
以上正本證明與原本無異。
施用第一級毒品部分，如不服本判決，應於收受送達後20日內向
本院提出上訴書狀，其未敘述上訴之理由者並得於提起上訴後20
日內向本院補提理由書（均須按他造當事人之人數附繕本）「切
勿逕送上級法院」。
其餘部分不得上訴。
                                    書記官 謝雪紅
中　　華　　民　　國　　110 　年　　6 　　月　　30　　日